臺灣高等法院刑事判決                        九十一年度上更(一)字第一九二號
    上  訴  人
    即  被  告  戊○○
                丙○○
    共      同
    指定辯護人  本院甲○辯護人
右上訴人因恐嚇等案件，不服臺灣臺北地方法院八十六年度訴字第二一三七號，中華
民國八十六年十二月十九日第一審判決（起訴案號：臺灣臺北地方法院檢察署八十六
年度偵字第一八二七九號），提起上訴，經判決後，最高法院發回更審，本院判決如
左：
    主  文
原判決撤銷。
丙○○共同私行拘禁，累犯，處有期徒刑貳年陸月。
戊○○共同私行拘禁，處有期徒刑貳年。
    事  實
一、丙○○曾因犯竊盜及違反槍砲彈藥刀械管制條例案件，經本院於民國八十年七月
    十一日，就竊盜部分判處有期徒刑九月減為有期徒刑四月又十五日，就違反槍砲
    彈藥刀械管制條例案件部分判處有期徒刑二月減為有期徒刑一月，並定應執行刑
    為有期徒刑五月；其後竊盜部分由最高法院撤銷發回，復經本院於八十一年七月
    二十三日判處有期徒刑八月減為有期徒刑四月；再經本院於八十二年三月二十六
    日，就前開因竊盜及違反槍砲彈藥刀械管制條例案件部分所處徒刑，及另犯逃亡
    罪所處徒刑一年六月，定應執行刑為一年九月，而於八十二年八月一日縮短刑期
    執行完畢。戊○○則曾因殺人案件，經本院於七十五年二月五日判處有期徒刑十
    二年，褫奪公權五年；再經本院於七十七年五月三十日裁定減為有期徒刑八年，
    褫奪公權三年四月，而於七十九年三月三日假釋出獄；其後又經本院於八十年間
    裁定減為有期徒刑五年四月，褫奪公權二年二月又二十日，其徒刑部分則已執行
    完畢（未構成累犯）。
二、丁○○（原審另行判決有罪）與乙○○為舊識朋友，因認乙○○曾介紹朋友與其
    共同經商失敗，使其因此涉訟並且無法照顧家庭，夫妻離異，致對乙○○心懷怨
    恨，遂意圖為自己不法之所有，擬向乙○○索取「安家費」，乃於八十六年八月
    四日晚間，以喝酒為由，邀請丙○○、戊○○及綽號「阿道」之不詳姓名成年男
    子，並佯稱欲向乙○○索討其積欠之新台幣（下同）一千萬元債務，致丙○○等
    三人信以為真，遂共同基於剝奪乙○○行動自由之犯意聯絡，於八十六年八月四
    日晚間，一同前往台北市○○區○○路二三七巷十三弄二號乙○○居住所（起訴
    書誤繕為台北市○○街三十一巷二十弄三十四之十七號），找尋乙○○未著，乃
    至附近之台北市○○路二三七巷口等候乙○○。迄至同日晚間九時許，乙○○偕
    同女友沈慧娟返回前址，丙○○與戊○○見乙○○出現，即趨前圍住乙○○，由
    丙○○勒住乙○○之脖子及由戊○○抓住乙○○之雙手，丁○○則在後方，共同
    欲將乙○○拖進其等所乘坐之自用小客車內，嗣乙○○不從，丁○○、丙○○與
    戊○○則又共同基於傷害之犯意聯絡，分別以拳腳毆打乙○○，使乙○○因而受
    有右眼眶瘀血四×一‧五公分、前頸瘀血一×二公分、左前臂瘀血一×二公分、
    下背瘀血胸骨部壓痛、右膝擦傷二×二公分及一‧五×一公分、左膝擦傷一×一
    公分及○‧五×○‧五公分等傷害。乙○○受上開傷害後無法抗拒乃遭丁○○等
    三人拖入自小客車內，由綽號「阿道」者開車，丙○○、戊○○分別坐在乙○○
    之右、左方，控制乙○○之行動自由，並在台北市區內繞行。再由丁○○指示，
    沿省道經桃園縣至新竹縣竹北市○○路一二七號即戊○○之居所，進而將乙○○
    拘禁在該處剝奪乙○○之行動自由。其間即當晚十一時許，當車行至桃園縣某地
    時，丁○○在車內，再度抱怨乙○○使其經商失利，並遭到牢獄之災，藉詞索取
    安家費，要求乙○○清償一千萬元，丙○○、戊○○並在旁附合表示乙○○應清
    償予丁○○，並對之恫嚇稱如不聽話，就帶到山上埋掉等語，致乙○○心生畏懼
    ，雖應允給付「安家費」，惟仍表示無力支付一千萬元，經一再折價，從五百萬
    元再降至三百萬元，嗣並要求乙○○先支付現金三十萬元，其餘二百五十萬元，
    則以簽發本票方式代替，乙○○因心中畏懼乃向家人託詞急需調現，而請家人籌
    款，迄至最後，始由丙○○、丁○○直接以電話與乙○○之女友沈慧娟聯絡，要
    求儘速籌款，致沈慧娟及乙○○之家人亦因之心生畏怖，允諾付款。沈慧娟與丁○○等人磋商後，決定於八月五日下午一時三十分許，在新竹縣竹北市明新工專
    前，先行交付七萬元，丁○○等人見聯絡完畢後，為求規避刑責，乃於八十六年
    八月五日上午，在前開新竹縣竹北市○○路一二七號之處所，強迫乙○○在戊○○所外出購買之本票上，簽發面額為五十萬元之本票五紙及願意支付二百五十萬
    元之切結書乙紙。嗣於八十六年八月五日下午一時三十分許，沈慧娟攜帶七萬元
    至新竹縣竹北市明新工專前準備交款時，丁○○、丙○○及戊○○等人將沈慧娟
    載至同市之「真鍋咖啡店」，再至「耕園西餐廳」，始看到乙○○，經交款後，
    丁○○等人同意放回乙○○，並再恫嚇應於翌（六）日晚間八時許，在新竹縣竹
    北市○○路○段佑順加油站內，另交付五萬元，否則將對之不利等語。嗣乙○○
    返回台北後，報警處理，始經警於同年月六日晚間八時許，在前開加油站內，將
    在場等待取款之丙○○查獲。並循線在丙○○家中扣得乙○○簽發編號三七七○○二號至三七七○○六號之本票五紙及八十六年八月五日之切結書一紙。
三、案經被害人乙○○訴由臺北市政府警察局萬華分局報告臺灣臺北地方法院檢察署
    檢察官偵查起訴。
    理  由
一、訊之被告丙○○固承認曾於右揭時間，在臺北市○○路二三七巷巷口與乙○○發
    生扭打，及受丁○○之託至新竹縣中華路一段佑順加油站等待取款等情；被告戊○○亦坦承與被告丁○○向乙○○索債，及提供本票給乙○○簽發之事實，然均
    矢口否認有何妨害自由之犯行。被告丙○○辯稱：丁○○找伊等去台北喝酒，本
    來在車上等，後來丁○○和乙○○在談，談的不愉快，在吵架，伊就下車，在車
    上聽他們談，好像他們開菸酒公司，請丁○○當人頭，說要給丁○○錢，後來乙○○是自已跟丁○○上車云云。被告戊○○辯稱：丙○○帶丁○○過來說要去喝
    酒，丁○○說乙○○要幫他接風，所以找一起去，在車上才知道他們有債務的情
    形，說要借伊的地方討論債務的問題云云。經查：
  (一)被告丙○○於發回前本院及本院審理時辯稱：伊於警訊中遭受刑求，自白係出於
    強暴脅迫，有加油站員工可證云云（參見發回前本院卷第八一頁、本院卷第八二
    頁），然其所指加油站之員工究係何人？始終未據其為具體說明以供本院查證。
    姑不論被告丙○○於警訊中之供述，被告丙○○於偵查、原審、發回前本院及本
    院審理中均供述明確，並無非自由意思陳述之抗辯，堪為採證，合先敘明。
  (二)告訴人乙○○於警訊中對於右揭時、地遭被告戊○○、丙○○及丁○○傷害、剝
    奪行動自由、受迫簽發本票、切結書及支付七萬元之事實指訴綦詳（參見偵查卷
    第十三至十七頁），且於檢察官偵查中更詳細陳稱：當天晚上，伊與女友沈慧娟
    騎機車回到萬大路二三七巷口，丁○○突然站在伊等旁邊，伊等下車，停好機車
    ，丁○○表示好久不見了拿煙請伊，沈慧娟就往家裡進去，接下來，戊○○及丙○○走過來，伊問丁○○他們是否你朋友，他說不是，他們二人過來，丙○○勒
    住伊脖子，未出一言，戊○○架住伊左手，丁○○在後方，硬拖伊上車，伊不肯
    ，他們說上車再說，丙○○打伊，他們三人即壓伊在地上打，伊流血無法抵抗，
    硬拖伊上車等語（參見偵查卷第六八頁反面、第六九頁），核與證人沈慧娟於警
    訊中證稱：伊與男朋友從外回到乙○○家巷口時，一位乙○○的朋友名叫丁○○
    的年紀約四十歲叫住乙○○，伊想是朋友找他聊天，伊就進去屋內，後來伊出來
    巷口，看見乙○○被幾個男子圍住，伊就又回到屋內叫家人出來，但至巷口馬路
    ，乙○○已不見了，後經巷口鄰居告訴伊說，乙○○被強押至一輛白色ＢＭＷ車
    號（英文字不詳）一六七七號之自小客車後離去云云（參見偵查卷第十九頁反面
    ），及於檢察官偵查中所證：在八月四日晚間乙○○被三人圍住，伊即未繼續走
    過去，丙○○走過來，要伊過去，乙○○叫伊快跑，伊跑進去家叫人再出來時，
    乙○○已不見了，凌晨一、二點乙○○電告要三十萬元，凌晨三時丁○○電告乙○○有麻煩，伊說可以籌五萬元，乙○○後來說伊公司尚有二萬元，後來在「耕
    園西餐廳」交款七萬元，乙○○始遭放回等語（參見偵查卷第七十頁反面）相符
    ，且被告丙○○、戊○○又迭於偵、審坦承提供上開本票及切結書予被害人乙○○簽發，復有台北市立和平醫院對被害人乙○○所受右眼眶瘀血四×一‧五公分
    、前頸瘀血一×二公分、左前臂瘀血一×二公分、下背瘀血胸骨部壓痛、右膝擦
    傷二×二公分及一‧五×一公分、左膝擦傷一×一公分及○‧五×○‧五公分等
    傷害出具之驗傷診斷書一紙、被害人簽發之本票五紙及切結書一紙附卷（參偵查
    卷第二二至二五頁）足稽。參以被告丙○○於檢察官偵查中亦供稱：到現場時他
    們吵起來，上車時氣氛不好，才說去竹北云云（參見偵查卷第一０一頁）及被告
    戊○○於偵查中所供：只有從他家出來時有拉扯等語（參見偵查卷第六三頁反面
    ），顯見被害人乙○○應非自願搭乘被告等人所駕駛之自用小客車一同前往竹北
    喝酒，而係受被告等人傷害後再被強押上車，並受迫簽發本票、切結書及支付七
    萬元，及至八十六年八月五日下午一時三十分許，始遭放回，應甚明確而堪採信
    。則被告等所辯：是乙○○自願與伊等至竹北喝酒云云，應屬卸責之詞，尚難採
    信。
  (三)按被告丙○○、戊○○固有傷害被害人乙○○身體後，再強押其上車，且強迫其
    簽發本票、切結書及支付七萬元之犯行，如上所述，惟其二人是否具有不法所有
    之意圖？則應深究。按被告丙○○、戊○○係與同案被告丁○○相識，而與被害
    人乙○○並不認識，被告等是否具有不法所有之犯意聯絡？即應就同案被告丁○○、被告丙○○、戊○○之供述及被害人乙○○之陳述與相關證據加以認定。經
    查，被害人乙○○於警訊中陳稱：丁○○說是三年前伊介紹朋友與他合夥作生意
    失敗，並惹來一些官司，使他去作牢，伊沒盡到作朋友之情份去看他及照顧他家
    人，害他老婆跑掉，所以找一些竹北的兄弟要他被關時的安家費等語（參見偵查
    卷第十四頁），又於偵查中陳稱：上車後要到桃園時，丁○○說「我們朋友，跟
    我經商失利，害我後來去關」，其他人則要伊拿出安家費等語（參見偵查卷第一
    ○五頁反面）、發回前本院調查中陳稱：「（你叫他『意指丁○○』去當人頭？
    ）我只幫他介紹工作。」等語（參見發回前本院卷第六二頁），而同案被告丁○○於原審調查中供稱：「（你妨害張自由有無意見？）我未妨害自由，他確實欠
    我錢，後來答應我去我家喝酒聊天，竟報警說我妨害自由，其實不實，因我無車
    ，彭有車，拜託朋友開車，平為我朋友，陪我去，張有喊救命，朋友看到就揍他
    ，我有叫他還錢。」等語（參見原審卷第第九八頁反面），又於發回前本院調查
    中陳稱：「乙○○有欠我錢，沒有證據。」等語（參見發回前本院卷第三六頁）
    、「（乙○○欠你什麼錢？）他與連秋福設計我賣洋菸作人頭，被跳票，他用我
    名義申請支票，開公司，他叫我當人頭。」（參見發回前本院卷第六二頁），則
    同案被告丁○○確有向被害人乙○○主張其曾介紹朋友與丁○○合夥作生意失敗
    ，遭致官司入獄，被害人乙○○應積欠丁○○債務之事實，應堪認定，惟姑不論
    該主張之事實是否屬實及究債務數額為何，被告丙○○、戊○○並非上開二人糾
    紛之當事人，僅係受同案被告丁○○告知而共同參與妨害被害人乙○○自由，並
    非確為知悉，縱然上開事實非實在，亦不能遽認被告丙○○、戊○○有明確之不
    法所有意圖。且查被告丙○○於偵查中供稱：「．．．是丁○○要去台北找他朋
  友乙○○喝酒，他還找戊○○去，到了萬大路丁○○才說他們以前開空頭公司時
    ，乙○○欠他一千多萬，現在他關出來要找乙○○出來，後來和乙○○談，他不
    承認這筆帳，我出手打他，他也出手打我，後來他和丁○○談，我們就去喝酒，
    說是誤會一場，我們就去竹北喝。」等語（參見偵查卷第第四一頁反面至第四十
    二頁）、「（在八十六年八月四日當天晚上何因跟丁○○到台北找被害人？）是
    陳找我們到台北找張請我們喝酒，陳表示張是他十幾年的朋友。到場我有跟張講
    話，我有聽到陳跟張講他們之前做生意虧了一千多萬元，張也要負一部責任，他
    因而去坐牢。」等語（參見偵查卷第一○○頁反面）、於發回前本院調查中供稱
    ：「（丁○○向乙○○要錢，是為什麼？）在車上聽他們談。好像他們開菸酒公
    司，請丁○○當人頭，說要給丁○○錢。」等語（參見發回前本院卷第三一頁）
    ，核與被告戊○○於偵查中供稱：「（八月四日你和丁○○、丙○○、一不詳姓
    名之男子一起到萬大路押走乙○○，且強迫他簽下本票？）丁○○找我來台北喝
    酒，來台北路上車上丁○○才說他和乙○○以前開店有糾紛，是丁○○去叫乙○○出來，中間有些口角，後來乙○○自己上車，到竹北我家喝酒。」（參見偵查
    卷第四二頁反面）、「（在八月四日晚間九點左右你跟丙○○及丁○○去萬大路
    找乙○○？）有的，是丁○○表示他剛被關回來，有朋友要幫他接風，要我們一
    起去，我們跟他到萬大路，他自己進去找乙○○，我們在外等，乙○○跟丁○○
    一起出來，丁○○說他跟乙○○認識十幾年了，有話要跟乙○○談，但在上車前
    他們二人吵架，我才知他們之前有債務關係，說丁○○有尾款還沒向乙○○拿，
    他為了安去坐監，他卻沒給他安家費，後來我們一起去竹北．．．」等語（參見
    偵查卷第六二頁）大致相符，且查無其他積極證據足認被告丙○○、戊○○對於
    被害人乙○○所提出之金錢有不法所有之意圖，則其二人或受丁○○之告知，或
    聽聞丁○○與乙○○之爭執，僅知悉被害人乙○○積欠丁○○一千萬元之債務，
    其等為此債務之清償而剝奪被害人之行動自由進而恐嚇被害人償債，係符合刑法
    第三百零二條第一項之妨害自由之犯行，惟難認符合刑法第三百四十六條第一項
    恐嚇取財罪不法所有之主觀要件，或刑法第三百四十七條第一項擄人勒贖之勒贖
    意圖之主觀要件，當甚明確。
  (四)至被告丙○○指述告訴人乙○○曾以電話騷擾其配偶宰覓君索討五萬元，並強邀
    宰覓君外出相陪乙節，固據其提出錄音帶，並經證人宰覓君到庭供證在卷。然此
    部分被告所述縱為屬實，亦僅係告訴人應否受追訴之另一問題，尚與被告丙○○
    所涉本案刑責無關，併此敘明。
  (五)綜上所述，被告等罪證明確，犯行均堪認定。
二、核被告丙○○、戊○○等所為，均係犯刑法第三百零二條第一項之私行拘禁罪、
    第二百七十七條第一項之傷害罪、刑法第三百零五條之恐嚇罪。又刑法第三百零
    二條第一項私行拘禁罪，係以私行拘禁或其他非法方法，剝奪人之行動自由為要
    件，包含刑法第三百零四條之強制罪，應不另論該強制罪，公訴人認仍成立強制
    罪，容有誤會。復檢察官認被告等為要求被害人清償債務而恐嚇，構成刑法第三
    百四十六條第一項恐嚇取財罪，容有未洽，應僅構成恐嚇罪，是起訴法條應予變
    更。被告以毆打之手段脅迫被害人上車，依被害人傷勢嚴重之情況以觀，顯係被
    告等另基於傷害之故意為之，尚難認為剝奪他人行動自由罪之所當然涵蓋，應另
    論罪，公訴人於起訴法條中雖未論及此，但起訴書中已將被告等共同傷害之事實
    ，詳為敘述，自為起訴效力所及。又被告二人及綽號「阿道」之不詳姓名成年男
    子與被告丁○○間，僅就被告丁○○所為犯行中程度較低之共同妨害自由、傷害
    、恐嚇等犯行範圍中有犯意聯絡及行為分擔，就被告丁○○明知自己並無權要求
    被害人乙○○支付安家費而應論處擄人勒贖犯嫌部分，應非被告戊○○、丙○○
    二人共同犯意聯絡範圍內，故被告戊○○、丙○○僅就妨害自由、傷害及恐嚇部
    分與被告丁○○，論以共同正犯。又被告等所犯前開三罪間，有方法結果之牽連
    犯關係，應從一重，應刑法第三百零二條第一項之私行拘禁罪處斷。又被告丙○○曾因犯竊盜及違反槍砲彈藥刀械管制條例案件，經本院於八十年七月十一日，
    就竊盜部分判處有期徒刑九月減為有期徒刑四月又十五日，就違反槍砲彈藥刀械
    管制條例案件部分判處有期徒刑二月減為有期徒刑一月，並定應執行刑為有期徒
    刑五月；其後竊盜部分由最高法院撤銷發回，復經本院於八十一年七月二十三日
    判處有期徒刑八月減為有期徒刑四月；再經本院於八十二年三月二十六日，就前
    開因竊盜及違反槍砲彈藥刀械管制條例案件部分所處徒刑，及另犯逃亡罪所處徒
    刑一年六月，定應執行刑為一年九月，而於八十二年八月二日縮短刑期執行完畢
    出獄，有台灣高等法院檢察署刑案紀錄簡覆表一件在卷可徵，五年內再犯本件有
    期徒刑以上之罪，為累犯，應依刑法第四十七條規定加重其本刑。至於被告戊○○雖曾因殺人案件，經本院於七十五年二月五日判處有期徒刑十二年，褫奪公權
    五年；再經本院於七十七年五月三十日裁定減為有期徒刑八年，褫奪公權三年四
    月，而於七十九年三月三日假釋出獄；其後又經本院於八十年間裁定減為有期徒
    刑五年四月，褫奪公權二年二月又二十日，其徒刑部分則已執行完畢，亦有台灣
    高等法院檢察署刑案紀錄簡覆表一件在卷可證，其於前案徒刑執行完畢五年以後
    再犯本件有期徒刑以上之罪，自非屬累犯，附此敘明。
三、原審認被告二人罪證明確，而予以論罪科刑，固非無見。惟原審認被告二人均構
    成刑法第三百四十六條第一項之恐嚇取財罪，容有未洽；又原審認被告尚構成刑
    法第三百零四條第一項之強制罪，亦有未合；再被告所犯傷害罪係妨害自由罪之
    部分行為，不另論罪，顯有不當；另原審誤認被告戊○○係累犯，均有未當。被
    告上訴意旨否認犯罪雖無理由，然原判決既有前述之可議之處，自應由本院將原
    判決撤銷改判。爰審酌被告等之犯罪動機、目的、所用手段、恐嚇取財之數額、
    品行、智識、所參與之程度、所生危害及犯罪後態度等一切情狀，分別量處如主
    文第二、三項所示之刑，以示懲儆。至扣案被害人乙○○簽發編號三七七○○二
    號至三七七○○六號之本票五紙及八十六年八月五日之切結書一紙，係被害人乙○○受脅迫而交付之物，應發還予被害人，爰不另為沒收之諭知。
據上論斷，應依刑事訴訟法第三百六十九條第一項前段、第三百六十四條、第三百條
、第二百九十九條第一項前段，刑法第二十八條、第三百零二條第一項、第三百零五
條、第二百七十七條第一項、第五十五條、第四十七條，罰金罰鍰提高標準條例第一
條前段，判決如主文。
本案經檢察官賴俊雄到庭執行職務。
中      華      民      國    九十一    年      五      月      十      日
                              臺灣高等法院刑事第二十三庭
                                  審判長法  官  黃  瑞  華
                                        法  官  吳      燦
                                        法  官  雷  雯  華
右正本證明與原本無異。
如不服本判決應於收受送達後十日內向本院提出上訴書狀，其未敘述上訴之理由者並
得於提起上訴後十日內向本院補提理由書（均須按他造當事人之人數附繕本）。
                                        書記官  陳  思  云
中      華      民      國    九十一    年      五      月      十      日
附錄：本案論罪科刑法條全文
刑法第三百零二條
私行拘禁或以其他非法方法，剝奪人之行動自由者，處五年以下有期徒刑
、拘役或三百元以下罰金。
因而致人於死者，處無期徒刑或七年以上有期徒刑，致重傷者，處三年以
上十年以下有期徒刑。
第一項之未遂犯罰之。
刑法第二百七十七條
傷害人之身體或健康者，處三年以下有期徒刑、拘役或一千元以下罰金。
犯前項之罪因而致人於死者，處無期徒刑或七年以上有期徒刑；致重傷者
，處三年以上十年以下有期徒刑。
刑法第三百零五條
以加害生命、身體、自由、名譽、財產之事，恐嚇他人致生危害於安全者
，處二年以下有期徒刑、拘役或三百元以下罰金。
